【裁判字號】    95,上訴,2566
【裁判日期】    950822
【裁判案由】    強盜
【裁判全文】
臺灣高等法院刑事判決                95年度上訴字第2566號
上  訴  人
即  被  告  丁○○
                    （在臺灣臺北看守所羈押中）
指定辯護人  本院公設辯護人周君穎
上列上訴人即被告因恐嚇取財案件，不服臺灣士林地方法院95年
度訴字第224 號，中華民國95年6 月21日第一審判決（起訴案號
：臺灣士林地方法院檢察署94年度偵字第13044 號），提起上訴
，本院判決如下：
    主  文
上訴駁回。
    事  實
一、丁○○因積欠賭債，需款孔急，竟基於意圖為自己不法所有
    之概括犯意，先藉機取得所任職搬家公司（設於臺北市○○
    區○○路504 巷1 弄3 號）員工宿舍廚房內之菜刀1 把，又
    撿拾道路上無主毛巾，於民國（下同）94年12月25日下午3
    時40分許，以毛巾遮住臉部，攜帶菜刀前往臺北市○○區○○路19之1 號「福客多便利商店」，持菜刀平舉於櫃臺上方
    ，向櫃臺內店員乙○○嚇稱：「把錢拿出來！」。乙○○未
    及反應，適店內有顧客至櫃臺結帳，丁○○即逃離現場，而
    取財未遂。復於同日下午3 時50分許，在臺北市○○區○○
    街29號對面，適甲○○駕駛車牌號碼F3─2803號自小貨車搭
    載配偶丙○○在路邊停車，丙○○由右側副駕駛座下車之際
    ，丁○○即持上開菜刀向丙○○嚇稱：「把錢拿出來！」，
    丙○○表示身上並無款項，順手將皮包丟到車上，奔向對街
    商店。甲○○心生畏懼，取出現金新臺幣（下同）600 元放
    置在副駕駛座上。丁○○取得財物後，往臺北縣三重市○○
    路方向逃逸。同日晚間6 時許，為警在臺北市○○區○○路
    1 段38號南港國小側門旁逮捕。
二、案經臺北市政府警察局南港分局報請臺灣士林地方法院檢察
    署檢察官偵查起訴。
    理  由
一、上開事實，業據證人即被害人乙○○、丙○○及甲○○等人
    於原審審理時到庭結證遭恐嚇交付財物之情節綦詳，並有被
    告丁○○持以作案之菜刀1 把及毛巾1 條扣案，暨贓物認領
    保管單1 紙在卷，可資佐證。被告丁○○於警詢、偵查中、
    原審及本院審理時，亦坦認上情不諱。被告上開自白，核與
    事實相符，自堪採為對其不利認定之依據。
二、依證人乙○○所證述：「被告犯案當時以毛巾遮臉，在櫃臺
    外持菜刀橫置櫃臺上方，他說：『把錢拿出來！』，我站在
    櫃臺內，未及反應。適有顧客至櫃臺結帳，被告即逃離現場
    ，前後過程不過10秒左右。被告與我面對隔著一個桌子的距
    離，大約20到30公分」（原審卷第83頁至第92頁），可徵被
    告雖持刀恐嚇被害人乙○○，惟距離被害人乙○○尚有便利
    商店一個櫃臺（約20至30公分）以上。被告既未持刀揮舞作
    刺殺狀，亦未靠近抵住被害人乙○○任何部位或擋住其出路
    ，致使其不能抗拒，甚且過程甚為短暫，被害人乙○○甚且
    不及對被告之行為評估是否應有所抗拒，被告即已逃亡，就
    該客觀之行狀判斷，被告之行為應不致於壓抑被害人乙○○
    之自由意志，尚無從論以強盜罪。
三、被害人丙○○、甲○○2 人於警詢中所指：被告靠近被害人
    丙○○身邊，持菜刀揮舞，捉住丙○○背包勒令交錢，陳淑
    珠回答身上並無款項，趁隙逃向對街，甲○○因恐生命危險
    而交付600 元云云，屬被告以外之人於審判外之陳述，依刑
    事訴訟法第159 條第1 項之規定，並無證據能力。雖嗣於檢
    察官偵查中，一致稱當時情形「不能抗拒」，然該回答非但
    未經詰問，且係經檢察官訊以：「你們2 人是否不能抗拒？
    」，彼2 人始答稱「是的」（偵查卷第80頁），其證據力有
    待斟酌。另經原審法院就被告如何施以強暴、脅迫致使被害
    人丙○○、甲○○不能抗拒之情形，對證人丙○○、甲○○
    行交互詰問程序，依證人丙○○、甲○○分別所結證：「94
    年12月25日下午2 點40分左右，有去南港區○○街29號附近
    ，當時我開車門下來，站在車子旁邊，車門已關，但車窗未
    關，不知道在庭被告從何處出來，忽然就站在我旁邊，把我
    包包拉著，並說把錢拿出來。當時被告手上有拿刀，有無把
    刀子架在我身上，我已經忘記了，也不知距離我多遠，但他
    沒有拿刀揮舞。我記得他說把錢拿出來，其餘我都忘記了，
    我說沒錢，就把包包丟在車上，跑掉，被告沒有抓我或追我
    。被告手抓住在我身前背包的帶子，我就把背包從頭上取下
    來，看被告是要搶走，或是鬆手，我就順手把背包丟到車上
    ，結果背包很順利丟到車上，我沒有看到被告有無出手去拿
    我的背包，我就對被告說我去借錢給你，然後跑到對街」（
    原審卷第38頁至第45頁）、「被告先拉住我太太包包的帶子
    ，問她有無錢，後來我太太把包包丟到車上跑到對面街，我
    拿出五、六百元出來給被告，被告把錢拿了就跑了，也沒有
    什麼惡行惡狀。被告拉住我太太皮包的時候，我在停車，所
    以我沒有看到被告有無刀，我只聽到被告跟我太太說『我有
    刀，把錢拿出來』，我就趕快就湊了一些零錢丟給被告。被
    告跟我太太要錢並說他有刀，我想我們是老人家，拿一點錢
    給他，打發他走掉就好了。我怎麼會怕，我想被告跟乞丐一
    樣，他又沒有說他要拿刀要砍我們。我幹嘛反抗，被告又沒
    有多壞，我認為被告是小賊，他錢拿了就走。我想我是老人
    家，如何抵抗，被告也沒有什麼惡意，也沒有太惡質，也沒
    有大聲喊。我把錢丟在副駕駛座地方，與皮包放在一起，他
    從車窗伸手進來拿，拿了錢就跑，同時我太太也跑到對面去
    ，因為被告只有說了一次『把錢拿出來』，所以根本來不及
    害怕，而且被告拿了錢就走了」（原審卷第46頁至第49頁）
    等語。堪徵被告犯案當時雖手持菜刀，然威嚇證人丙○○、
    甲○○之主要手段，無非僅出言要求將錢取出。此外，並無
    其他積極強暴、脅迫之行為。以被告身材魁武、正值壯年，
    證人丙○○、甲○○則為年逾花甲老夫妻，苟被告有意強取
    證人丙○○背包之財物，或以菜刀抵住證人丙○○，迫使證
    人丙○○、甲○○交付財物，證人丙○○、甲○○要無反抗
    之可能；證人丙○○亦不可能有機會從容將背包卸下、放入
    車窗內，並奔跑至對街。甚且證人甲○○猶安穩坐於車內，
    既不對被告之言行感到畏懼，反以少許之600 元打發被告。
    證人丙○○、甲○○2 人或因年邁而對於被告之任何行為均
    未加以抗拒，尚不能遽認被告有施以強暴脅迫致使該2 人不
    能抗拒。
四、按以威嚇方法使人交付財物之強盜罪，與恐嚇取財罪之區別
    ，係以行為人對於被害人施以強暴、脅迫等非法方法，所加
    之威嚇程度為標準，苟其程度在客觀上足以壓抑被害人之意
    思自由，達到不能抗拒之程度，而取他人之物或使其為財物
    之交付者，即屬強盜罪；反之，若被害人之交付財物與否，
    儘有自由斟酌之餘地，即應成立恐嚇取財罪。而恐嚇取財之
    恐嚇行為，原不以將來之惡害通知為限，以現時之危害相加
    者，亦包括在內，只要其使用之手段，致被害人交付財物與
    否，尚有相當之意思自由，在社會一般通念上，並未達於不
    能抗拒之程度，則僅成立恐嚇取財罪（最高法院30年上字第
    668 號判例、82年度台上字第3669號判決、89年度台上字第
    3783號判決意旨參照）。查被告雖持刀恐嚇被害人乙○○、
    丙○○、甲○○等人，令其等交付財物，然被告之行為並未
    全然壓抑被害人之自由意志，尚未達到令被害人不能抗拒之
    程度，揆諸上揭判例、判決要旨，被告之行為應成立恐嚇取
    財罪，而非加重強盜罪，公訴人起訴法條應予變更。核被告
    意圖為自己不法之所有，恐嚇被害人乙○○取財未遂之行為
    ，係犯刑法第346 條第3 項、第1 項恐嚇取財未遂罪；意圖
    為自己不法之所有，恐嚇丙○○、甲○○，使其等交付財物
    之行為，則犯同法第346 條第1 項之恐嚇取財既遂罪。查被
    告行為後，刑法第56條連續犯之規定，業於94年2 月2 日修
    正公布刪除，並於95年7 月1 日施行。被告之犯行，因行為
    後新法業已刪除連續犯之規定，雖非構成要件之變更，但顯
    已影響行為人刑罰之法律效果，自屬法律有變更，依新法第
    2 條第1 項規定，比較新、舊法結果，仍應適用較有利於被
    告之行為時法律即舊法論以連續犯（最高法院95年第8 次刑
    事庭會議決議參照）。被告先後2 次恐嚇取財之犯行，時間
    緊接，手法相同，所犯又係構成要件相同之罪，顯係基於概
    括之犯意而為，應依修正前刑法第56條連續犯之規定，論以
    情節較重之恐嚇取財既遂一罪，並加重其刑。被告以一恐嚇
    行為，向被害人丙○○、甲○○2 人取財，為一行為觸犯2
    同種財產法益，為同種想像競合犯，從一情節較重者論處之
    。
五、原審基此認定，援引刑事訴訟法第299 條第1 項前段、第30
    0 條、刑法第56條（修正前）、第346 條第1 項、第55條等
    規定，經審酌被告因積欠賭債而為本件犯行，正值盛年不思
    循正當方式獲取財物，竟於白晝持刀恐嚇老弱婦孺，危害社
    會治安甚鉅，惟犯後坦承犯行，態度尚佳等一切情狀，量處
    有期徒刑4年；並敘明：扣案之菜刀1 把及毛巾1條，雖據被
    告陳明係其持供本案犯罪所用之物，然否認為其所有，亦乏
    積極事證可認確為被告所有之物，爰不宣告沒收。經核其認
    事及用法，均無違誤，量刑亦甚允當，應予維持。被告提起
    上訴意旨指摘原判決之量刑過重，為無理由，應予駁回。
據上論斷，應依刑事訴訟法第368 條，判決如主文。
本案經檢察官吳國南到庭執行職務。
中    華    民    國    95    年    8     月    22    日
                  刑事第十五庭審判長法  官  吳昭瑩
                                    法  官  楊貴雄
                                    法  官  王麗莉
以上正本證明與原本無異。
檢察官如不服本判決，應於收受送達後十日內向本院提出上訴書
狀，其未敘述上訴之理由者並得於提起上訴後十日內向本院補提
理由書（均須按他造當事人之人數附繕本）。
                                    書記官  洪秋帆
中    華    民    國    95    年    8     月    23    日
附錄：本案論罪科刑法條全文
刑法第346 條第1 項：
意圖為自己或第三人不法之所有，以恐嚇使人將本人或第三人之
物交付者，處6 月以上5 年以下有期徒刑，得併科1 千元以下罰
金。


司法院資訊處製作；財團法人民間司法改革基金會備份。
